【裁判字號】    96,上,142
【裁判日期】    970318
【裁判案由】    清償借款
【裁判全文】
臺灣高等法院民事判決                   96年度上字第142號
    上  訴  人  乙○○
                丙○○○
                己○○
                甲○○
    共      同
    訴訟代理人  曾孝賢律師
    複代理人    黃尹貞律師
    被上訴人    華南商業銀行股份有限公司
    法定代理人  丁○○
    訴訟代理人  侯水深律師
                張沐芝律師
上列當事人間清償借款事件，上訴人對於中華民國96年1月3日臺
灣臺北地方法院95年度訴字第8677號第一審判決提起上訴，被上
訴人為聲明之減縮，經本院於97年3月4日言詞辯論終結，茲判決
如下：
    主      文
上訴駁回。
第二審訴訟費用（減縮部分除外）由上訴人連帶負擔。
    事      實
甲、上訴人方面：
壹、聲明：
一、原判決廢棄。
二、被上訴人在第一審之訴及其假執行之聲請均駁回。
貳、陳述：除與原審判決記載相同者外，補稱略以：
一、被上訴人授信業務對保作業要點第3條但書規定「借保人雖
    在本行已留有往來印鑑授信時，仍應依照本要點辦理對保手
    續，以資確保債權」。衡情，保證書上之對保章欄，應由承
    辦對保人員於核對保證人身分無訛後，由保證人簽名蓋章，
    再由對保人蓋章押署日期始完成對保程序，惟觀本件保證書
    上保證人簽名欄及對保簽名欄上簽字蓋章之墨色、印文均相
    同，乃上訴人依均威股份有限公司（原審共同被告，下稱均
    威公司）會計庚○○之指示同時所為，又保證書所載日期與
    上訴人丙○○○對保日期相同，依本件對保之承辦人戊○所
    稱對保時，要審核保證人資格，還要經過審核小組審核會議
    等情以觀，則加計上開審核期間，保證書上所載日期與對保
    日期理應不會相同，足認本案未經過對保程序。又上訴人於
    保證書簽名、蓋章時，該保證書上債務金額並未填寫，自難
    認該保證契約業已成立生效。
二、被上訴人忠興分行（下稱忠興分行）經辦員辛○○於民國91
    年11月14日向被上訴人提出撤銷對於上訴人甲○○、己○○
    假扣押之申請後，均威有限公司始於同年月20日提出還款計
    畫書，而被上訴人卻仍於同年月22日批覆逾期放款申請書時
    ，准於經財團法人中小企業信用保證基金（下稱信保基金）
    同意後，辦理撤銷對於上訴人甲○○、己○○之假扣押，辛
    ○○更於同年12月6日以優於均威公司還款計畫書內容所擬
    「五年分期按月攤還、利息降低至年利率5％以下」之還款
    條件向被上訴人申請「借戶擬分5年償還餘欠借款（按月計
    收本金加利息，利率以4％計收）」，並經被上訴人於同年
    月17日批覆「本件准予辦理」，且於處理逾期放款申請書上
    提醒忠興分行若嗣後有未履約情事應依法求償，足見被上訴
    人早於91年12月17日即同意均威公司延期、分期清償，且雙
    方依延期清償合意之內容，履約長達近一年之久。
三、被上訴人未能證明其與均威公司間就允許延期清償，約定須
    以書面為之，自難以其內部之規定強解允許延期清償為要式
    行為。
四、忠興分行經理林為恭已在均威公司91年11月20日所提還款計
    劃書上蓋章，甚且忠興分行亦於同年12月6日將上開均威公
    司所擬清償條件以處理逾期放款申請書送交被上訴人核准在
    案，被上訴人不得以分行經理並無與債務人協商和解之權限
    為由，對抗不知情之善意第三人均威公司。
五、均威公司自91年12月20日起每月償還新台幣（除另註明美金
    外，下同）25萬元，迄至92年7月25日止計已償還200萬元，
    同年7月29日均威公司另向忠興分行申請調降利率至2.5 ％
    ，辛○○乃於同年8月18日申請「一、就欠款金額，分60 期
    按月攤還，利息改按2.5％計收」，經被上訴人總行於同年9
    月8日批覆「餘欠債務分60期按月攤還」乙節准予辦理，惟
    期間暫定半年並以收取支付命令為條件，利率仍維持以年息
    4％計收。上訴人未同意收取支付命令致上開優惠清償條件
    不發生效力，惟不影響先前同意延期清償之效力。
六、被上訴人允許均威公司延期、分期清償時，並未以書面通知
    保證人即上訴人甲○○、己○○、丙○○○，更未獲得其同
    意，則上訴人甲○○、己○○、丙○○○應免除保證責任。
    況上訴人甲○○並非美金遠期信用狀及透支借款之保證人，
    被上訴人要求甲○○概括承擔還款計畫之連帶清償責任，顯
    屬無據。
七、本件屬最高限額保證契約，保證內容係均威公司與被上訴人
    間各別之透支契約、信用貸款契約、中小企業信用保證基金
    及美金遠期信用狀契約之債務，惟各該授信契約仍分別為定
    有期限之借款債務，應屬定有期限之債務保證，被上訴人未
    經上訴人同意，即讓均威公司將所有舊借貸債務合併，並改
    為5年延期清償，依民法第755條規定，上訴人免除保證責任
    。何況，上訴人拒絕於還款計劃書簽名蓋章承諾代負履行責
    任，已終止保證契約，並得援引民法第155 條規定，要約經
    拒絕者失其拘束力而無庸負保證責任。
八、上訴人等託庚○○表示不再為保證之意即係終止保證契約不
    願繼續擔任均威公司之保證人，僅因上訴人非習法之人，不
    諳專業法律用語，而不知使用「終止」二字。另庚○○既受
    託轉知被上訴人，上訴人不再擔任均威公司保證人，則庚○
    ○必然於告訴辛○○保證人不蓋章的同時，提到保證人不願
    繼續保證。辛○○乃被上訴人之受僱人，有代被上訴人收受
    上訴人終止保證之意思表示之權限。上訴人等終止保證之意
    思表示既於辛○○知悉上訴人等拒絕在還款計劃書蓋章及庚
    ○○轉知辛○○而到達被上訴人即毋須再負保證責任。
九、均威公司與被上訴人雙方既同意將均威公司原欠被上訴人之
    債務，更改為單筆債務，由被上訴人於91年12月20日以借新
    還舊之方式處理，則均威公司原欠被上訴人之債務業因清償
    而消滅。若非借新還舊，被上訴人何須將本金與利息，分別
    以貸入、借出的方式製作傳票而將帳戶歸零。至於被上訴人
    對均威公司之債務應如何轉催收，其手續乃該行內部之程序
    ，並無拘束上訴人之效力。
十、上訴人於91年11月14日當天提領現金550萬元，並直接至被
    上訴人公司清償，復於91年11月22日匯款50萬元，合計清償
    600萬元，被上訴人僅記載上訴人清償550萬元，顯有作假帳
    情形。
、證據：除援用原審提出者外，補提本院94年度重上字第192
    號、91年度上字第103號民事判決、最高法院91年度台上字
    第1912號、96年度台上字第232號民事判決民事聲明上訴狀
    、民事上訴理由狀、民事陳報狀、保證書、委任開發遠期信
    用狀契約、授信約定書、增補契約、貸款本息攤還表、切結
    書、庚○○、辛○○於另案筆錄、票據信用資料查覆單、臺
    灣桃園地方法院民事裁定確定證明書、臺北市政府營利事業
    登記證、MERCEDES-BENZ手錶授權合約書、Power Of
    Attorney（授權書）、買賣契約書、臺灣板橋地方法院91年
    度裁全字第7745號民事裁定、臺灣桃園地方法院囑託查封登
    記函、民事聲請狀、還款計畫書、借據、土地所有權狀、建
    築物改良所有權狀、土地及建物登記謄本、信保基金91年12
    月2日債管二字第636344號函、中小企業融資信用保證作業
    手冊、支票、被上訴人之轉帳支出傳票、收入傳票、存摺取
    款憑條、開發信用狀申請書、放款利息收據存根聯、進口結
    匯計算單、華南商業銀行處理逾期放款91年12月6日、92年8
    月18日申請書暨補充說明書為證，並聲請訊問證人庚○○、
    辛○○、王宗儀、曾孝賢律師。
乙、被上訴人方面：
壹、聲明：上訴駁回。
貳、陳述：除與原判決記載相同者外，補稱略以：
一、被上訴人對均威公司授信案，均威公司於84年間所提之連帶
    保證人，其保證範圍即為3千萬元，嗣均威公司保證人變更
    ，重新審核上訴人等人為連帶保證人，保證範圍仍係3千萬
    元，故先由庚○○在保證書資料欄上先填妥「參仟萬元正」
    後，再由被上訴人之承辦人員戊○分別當面向上訴人乙○○
    、丙○○○、己○○對保，而上訴人甲○○因不克親自當面
    對保，乃由均威公司轉交由上訴人甲○○簽名後，再由戊○
    於88年10月27日以甲○○之留存印鑑核保，完成對保手續，
    故保證契約成立生效。
二、均威公司於91年間發生借款逾期之情形，依雙方間授信約定
    書第5條、第6條之規定，均威公司對被上訴人之債務已視為
    全部到期，被上訴人本得請求全部清償。均威公司因無力清
    償全部債務，由上訴人乙○○代表均威公司提出系爭還款計
    畫書與被上訴人洽商，惟忠興分行經內部審閱程序後，認均
    威公司所提出之還款計畫，超過分行經理之授權範圍，又基
    於降低逾放金額之考量，故依被上訴人內部規定，將系爭還
    款計畫書呈報與被上訴人，此為系爭還款計畫書上有忠興分
    行承辦人員及上級主管蓋章之由來，並非已同意均威公司延
    期清償。據被上訴人批覆：1、本件准予辦理；2、嗣後若有
    未依約履行情事，應即依法執行抵押物及假扣押物求償，其
    意指：「如均威公司每月得清償本息25萬元以上，同意降低
    年息為4％，如均威公司未依約履行，則依原來債權債務關
    係，依法發動強制執行程序追償。」，故被上訴人同意僅暫
    緩發動強制執行追索程序而已，嗣忠興分行要求上訴人即連
    帶保證人於還款計畫書簽名，為上訴人所拒。被上訴人與均
    威公司並未進一步簽訂緩期清償協議書。
三、均威公司依照上開被上訴人批示條件履行至92年7月份後，
    要求就欠款餘額，分60期按月攤還，利息改按2.5％計收，
    被上訴人總行僅就均威公司餘欠債務分60期按月攤還乙節，
    准予辦理，惟期間暫定半年，並以先行調查債務人財產實施
    保全及借保人同意收取支付命令為條件，分期償還期間之利
    率仍維持以年息4％計收，且變更攤還方案應依規通知信保
    基金，因均威公司及連帶保證人對於被上訴人上開條件不同
    意，因而並未有新變更之清償條件。
四、依被上訴人之內部規定，債務人逾期後放款，分行並無與債
    務人和解之權限，又被上訴人與均威公司從未簽訂任何緩期
    清償協議書，當無互相讓步之和解協議存在，均威公司既未
    依被上訴人批覆條件繼續履行每月清償25萬元，被上訴人對
    於已發生之債權，基於財產自由處分權所為之優惠條件，因
    均威公司未成就條件，當然視為不存在，自得依原來之契約
    關係，訴請均威公司及連帶保證人履行本件逾期未清償之債
    務。
五、縱被上訴人與均威公司曾達成緩期清償、降息協議，因均威
    公司未依約履行，原來債之關係仍存在，上訴人自不得享有
    緩期清償或降低年息為4％之利益。且被上訴人在第一審時
    即請求均威公司為全部給付，顯已為解除或終止協議之意思
    表示，仍以97年2月26日之書狀再次向均威公司為終止或解
    除協議之通知，並由其法定代理人即上訴人乙○○受領意思
    表示。至於均威公司雖曾於92年9、10、11月份，按月分別
    清償8萬元由被上訴人收受，僅單純之受領部分清償給付，
    無從逕解為清償條件有合意變更，或有任何清償和解協議存
    在。
六、均威公司之清償計畫，係針對已發生之債務承諾為如何清償
    之計畫，並非欲消滅已發生之舊債務而成立新債務之要約。
    辛○○亦表示在接洽過程中與上訴人並無談到不保或終止保
    證之問題，且上訴人亦無另以書面表示不為保證。上訴人單
    純之拒絕於還款計畫書上簽名或蓋章，至多僅表示其拒絕保
    證均威公司必將照還款計畫履行而已，顯難認終止保證契約
    之通知。
七、均威公司於91年11月14日、22日分別匯入500萬元及50萬元
    ，希望撤銷連帶保證人己○○、甲○○之不動產假扣押，因
    均威公司之借款，部分由信保基金保證，故被上訴人取得信
    保基金同意後，當日即行沖帳，倘上訴人主張均威公司於91
    年11月14日係清償550萬元，應由上訴人負舉證之責。又被
    上訴人依委任開發遠期信用狀契約第8條第1項約定於均威公
    司91年12月20日償還25萬元時，就美金信用狀借款
    83,094.55美元部分，計收18日之利息，利率為年息10.791
    ％；78,705.45美元部分，計收45日之利息，利率為年息
    10.791％，並無部分借款有徵收逾期利息，部分沒有徵收之
    情形。
、證據：除援用原審提出者外，補提最高法院91年度台上字第
    1912號、91年度台上字第1585號、88年度台上字第143號民
    事判決、96年度台上字第2507號民事裁定、本院96年度重上
    更(一)字第64號民事判決、桃園地方法院92年度聲字第898號
    民事裁定、證人庚○○另案證詞筆錄、證人戊○證詞筆錄、
    82年3月1日及84年6月1日保證書、華南商業銀行91年11月14
    日、91年12月6日、92年8月18日處理逾期放款申請書、現金
    收入傳票、財團法人中小企業信用保證基金91年12月2日債
    管二字第636344號函、中小企業融資信用保證作業手冊、匯
    率表為證。並聲請訊問證人戊○、辛○○。
    理      由
壹、程序方面：
一、按債權人以各連帶債務人為共同被告提起給付之訴，以被告
    一人提出非基於其個人關係之抗辯，而經法院認為有理由者
    為限，始得適用民事訴訟法第56條第1項之規定 (參照最高
    法院41年台抗字第10號判例)。上訴人就原法院命其連帶給
    付借款及其利息、違約金部份以曾經清償550萬元卻遭被上
    訴人短計為500萬元，提起上訴，固非基於其個人關係之抗
    辯，惟因其上訴並無理由，其上訴效力自不及於原審共同被
    告均威公司，合先敘明。
二、被上訴人於原審訴請上訴人連帶給付美金83,351.81元及如
    原判決附表一所示之遲延利息、違約金，原審為被上訴人勝
    訴之判決，上訴人提起本件上訴，被上訴人於本院審理時減
    縮訴之聲明，請求上訴人連帶給付美金82,474.56元及如
    本判決附表所示之利息及違約金，依民事訴訟法第446條第1
    項及第255條第1項第3款規定，應予准許。
貳、實體方面：
一、被上訴人主張：上訴人於88年10月21日共同簽立保證書，連
    帶保證均威公司對其現在（包括過去所負現在尚未清償）及
    將來所負之借款、票據、透支、墊款、保證、損害賠償等其
    他一切債務以3,000萬元為限額負連帶清償責任。嗣均威公
    司邀乙○○、丙○○○、己○○為連帶保證人，於88年10月
    26日出具美金30萬元之委任開發遠期信用狀契約，其後均威
    公司分別於90年8月13日、90年10月23日、90年11月29日向
    其申請開發遠期信用狀共3筆，金額各為94,500美元、85,
    500美元、85,500美元，依委任開發遠期信用狀契約第8條第
    1項約定，依本約清償各筆債務，最遲應於各筆遠期信用狀
    項下之債務清償日，將該筆債務本息按清償時本行公佈之即
    期外匯賣出匯率折算新台幣或以原幣償還，遲延償還時應依
    原訂外幣貸款利率、遲延日本行新台幣基本放款利率加年率
    2.5%與遲延日本行外幣貸款利率三者孰高為準計付遲延利息
    。凡逾期在6個月以內者，另按遲延利率之10%加計逾期違約
    金，逾期超過6個月者，另按遲延利率之20%加計逾期違約金
    。屆期尚有部分債務未依約清償，依授信約定書第5條第1款
    ，喪失期限利益，債務視為全部到期，經抵充部分款項後，
    尚積欠美金82,474.56元，屢經催討，未獲置理，爰依連帶
    保證之法律關係，求為命上訴人連帶給付信用狀墊款債務美
    金82,474.56元及附表所示之利息、違約金之判決。
二、上訴人則以：被上訴人曾就本件請求起訴經法院判決在案，
    本案已違反一事不再理原則，且兩造並未成立連帶保證契約
    ，縱使成立，上訴人業於91年11月底拒絕在均威公司還款計
    畫書上蓋章續為保證，已終止保證契約等語答辯。
三、被上訴人主張均威公司分別於90年8月13日、90年10月23日
    、90年11月29日向其申請開發遠期信用狀共3筆，分別為
    94,500美元、85,500美元、85,500美元，依委任開發遠期信
    用狀契約第8條第1項約定，依本約清償各筆債務，最遲應於
    各筆遠期信用狀項下之債務清償日，將該筆債務本息按清償
    時本行公佈之即期外匯賣出匯率折算新台幣或以原幣償還，
    遲延償還時應依原訂外幣貸款利率、遲延日本行新台幣基本
    放款利率加年率2.5%與遲延日本行外幣貸款利率三者孰高為
    準計付遲延利息。凡逾期在6個月以內者，另按遲延利率之
    10%加計逾期違約金，逾期超過6個月者，另按遲延利率之
    20%加計逾期違約金，如有債務未依約清償，依授信約定書
    第5條第1款，喪失期限利益，債務視為全部到期，均威公司
    屆期尚有部分債務未依約清償等情，提出委任開發遠期信用
    狀契約及開發信用狀申請書在卷可稽（原審卷卷第24頁、第
    25頁、第26頁至第36頁），復為上訴人及原審被告均威公司
    所不爭執，堪信為真實。被上訴人主張上訴人為均威公司上
    開債務之連帶保證人，應負清償責任，則為上訴人所否認，
    並以前詞置辯。是本件兩造爭執事項厥為：(一)本案有無違反
    一事不再理原則？(二)兩造間是否成立連帶保證契約？(三)均威
    公司與被上訴人是否合意延期清償？(四)上訴人是否已終止保
    證契約？應否負保證責任？(五)上訴人應負連帶清償責任範圍
    若干？經查：
  (一)本件有無違反一事不再理原則？
    按訴訟法上所謂一事不再理之原則，乃指同一事件已有確定
    之終局判決者而言。其所謂同一事件，必同一當事人就同一
    法律關係而為同一之請求，若此三者有一不同，即不得謂為
    同一事件，自不受確定判決之拘束，最高法院19年上字第27
    8號判例可參。查本件被上訴人前就系爭美金信用狀墊款債
    務，訴請上訴人連帶給付67013.44美元、利息及違約金等情
    ，固經原法院92年度訴字第5549號及臺灣高等法院96年度上
    更(一)字第64號判決在案（原審卷第109-116頁、本院卷(二)第
    31-37頁，下稱另案）。然觀諸上開判決書所載，被上訴人
    係將上訴人提出償還債務之550萬元，先行沖償信用借款200
    萬元、透支借款588,229元及信用狀墊款其中之83,094.55美
    元（折合台幣約290萬元）後，再將乙○○擔保透支借款之
    不動產出售所得之7,044,762元，沖償透支借款6,276,400元
    及信用借款768,362元後，於前案起訴請求上訴人連帶給付
    餘欠之2,951,314元（即另案第一審判決書附表編號1至4所
    示之台幣債務）及67013.44美元（即另案第一審判決書附表
    編號5至6所示之美金債務），惟案經原法院及臺灣高等法院
    審理後，除上開附表編號5至6所示美金債務，未據兩造上訴
    已告確定外，臺灣高等法院認被上訴人起訴時所自行抵充順
    序有誤，應以被上訴人撤回對被告甲○○及己○○假扣押執
    行聲請狀所載，已將550萬元清償如附表編號1至4所示之
    2,951,314元債務，被上訴人不得再行起訴請求等情。是本
    件被上訴人依上開判決書認定之抵充順序，將其在前案起訴
    前誤以550萬元抵充之信用狀美金墊款，扣除前案起訴請求
    之美金墊款部分（即另案第一審判決書附表編號5至6所示）
    ，再行起訴請求，前後兩訴之標的，顯非相同，且上訴人於
    前案亦已陳稱與本案無一事不再理問題（本院卷(二)第28頁）
    ，被上訴人提起本件訴訟，自無違反一事不再理原則，上訴
    人執此抗辯，為無理由。
  (二)兩造間是否成立連帶保證契約？
  1.被上訴人主張上訴人曾於88年10月間為其簽署保證書，就均
    威公司現在（包含過去所負現在尚未清償）及將來所負之借
    款、票據、透支、墊款、保證、損害賠償等及其他一切債務
    以3000萬元為限額負連帶清償責任，此種最高限額之擔保，
    係擔保一定法律關係所不斷發生之債權，如該法律關係因終
    止或因其他事由而消滅，該債權始會因此確定，並提出保證
    書為證。查系爭保證書載有：「連帶保證人乙○○等（以下
    簡稱保證人）今向華南商業銀行（以下簡稱貴行）連帶保證
    均威有限公司（以下簡稱主債務人）對貴行（包括總行及各
    分支機關）現在（包括過去所負現在尚未清償）及將來所負
    之借款、票據、透支、墊款、保證、損害賠償等及其他一切
    債務以新臺幣3000萬元為限額（含本金及其利息、遲延利息
    、違約金、損害賠償及其他從屬於主債務之負擔），保證人
    願與主債務人負連帶清償之責任」等語，其後連帶保證人欄
    及對保欄有上訴人之簽名及蓋印（見原審卷第10頁），上訴
    人對該保證書屬最高限額保證及其上簽名、印文之真正並不
    爭執，雖辯稱：本件未經對保程序，且均威公司並非只持保
    證書給上訴人簽名、蓋章，而是連同借據和其他相關文件交
    予保證人，故保證人保證真意限於借據上金額，且其等於系
    爭保證書簽名蓋章時，金額欄是空白，其後被上訴人始填載
    金額，是就連帶保證契約之必要之點並無達成意思表示一致
    云云，並舉證人即均威公司會計人員庚○○於兩造另案清償
    借款事件證稱：「是朱先生（即乙○○）請保證人簽好後，
    我拿去華南銀行，是銀行叫我寫三千萬元」為其依據（見本
    院卷1第94頁）。惟本件是否經過對保程序及兩造間對於保
    證契約最高限額有無意思合致之情，業據證人即被上訴人之
    受僱人戊○於該案到庭證述：本件保證契約經對保程序時，
    確曾向保證人乙○○等人提及最高限額3000萬元保證之情（
    見本院卷1第156頁），並於本院證稱：本件是保證金額填載
    後才辦對保，甲○○部分是屬於核對留存印鑑卡，有記載「
    已與留存印鑑核符」等語，核與保證人對保日期，均較保證
    書書立日期稍後或同日一節相符，再參諸證人庚○○於本院
    證稱：其為公司借貸及保證方面之承辦人，一般來說保證金
    額都是由其填寫等語，及證人戊○於本院所陳：簽保證書之
    前與均威公司早有往來，先前均威公司就已簽過保證書，金
    額也是一樣，但這次是因為保證人有更動，一般保證書內容
    ，都是承辦人員填寫，老闆只負責簽名確認（本院卷1第198
    頁背面），堪認庚○○係基於其職務上獲授權填寫保證金額
    ，何況上訴人均係具備通常社會知識之成年人，倘保證範圍
    非經授權或明確設限，衡諸常情，應不致輕率於保證書上簽
    名蓋章，上訴人所辯自不足採。
  2.上訴人甲○○另稱其未於委任開發遠期信用契約連帶保證人
    欄簽章，故非信用狀債務之保證人云云，惟其既已於保證書
    及授信約定書簽名、蓋章，明示就均威公司所生一切債務負
    連帶保證責任，已如上述，雖其未於委任開發遠期信用契約
    再為連帶保證人之簽章，仍不免保證責任，所辯不足取，應
    認兩造間已成立最高限額3000萬元之連帶保證契約。
  (三)均威公司與被上訴人是否合意延期清償？
  1.上訴人主張被上訴人於91年12月17日即同意均威公司分5年
    償還餘欠借款（按月計收本金加利息，利率以4﹪計算），
    雙方依延期清償合意之內容，履約長達近一年之久等語，被
    上訴人則否認達成協議。查均威公司因無力清償債務，乃於
    91 年11月20日提出還款計劃書，請求：5年分期按月攤還，
    利息請降低至年利率5％以下，並提供新生南路一段141之5
    號建物、桃園縣蘆竹鄉○○路8之2號4樓作為擔保，有還款
    計劃書可稽（本院卷1第127- 129頁）。嗣忠興分行基於降
    低逾放金額之考量，乃同年12月6日向總行申請核准以：1、
    借戶從91年12月起分5年償還餘欠借款，每月平均償還本金
    加利息，計25萬元整；2、利息以4％計收。被上訴人則於91
    年12月17日批覆：1、本件准予辦理；2、嗣後若有未依約履
    行情事，應即依法執行抵押物及假扣押物求償；3、分期攤
    還案應依規通知信保基金……，有被上訴人處理逾期放款申
    請書、忠興分行處理逾期放款申請案補充說明附卷可稽（本
    院卷1第180、181頁、卷2第16、17頁），據證人辛○○於另
    案及本院審理時亦稱：其就還款計劃書第3點報總行，總行
    同意每月還款25萬元，利息降低為4％，乃依據總行批示條
    件收取，沒有收取遲延利息及違約金等語（本院卷1第124頁
    、卷2第177頁），均威公司也確實自91年12月20日起每月償
    還25萬元，迄至92年7月25日止計已償還200萬元，均威公司
    因而於同年7月29日再向忠興分行申請調降利率至2.5％，忠
    興分行復向被上訴人總行表示目前催討情形：借戶分期償還
    本金、利息25萬元正（利息以4％計），現正常履約中，有
    被上訴人存款來明細表、91年12月6日及92年8月18日被上訴
    人處理逾期放款申請書、忠興分行處理逾期放款申請案補充
    說明為憑（本院卷1第139頁、本院卷2第16-19頁），被上訴
    人對此不爭執，堪認債務人均威公司與被上訴人間就上開分
    期清償債務，已有合意。
  2.被上訴人另稱前述均威公司之還款計劃書未經保證人簽章，
    總行不同意，亦未訂立協議書面，未成立分期清償之合意云
    云，雖證人辛○○於另案證稱：清償計畫書是均威公司擬的
    ，只蓋均威公司章及乙○○的章，但因為放款時有其他連帶
    保證人，所以請庚○○拿回去讓保證人蓋章，但事後保證人
    都沒有在清償計畫書蓋章，我們仍有呈報，因為保證人未蓋
    章，總行不同意等語（本院卷1第123頁），惟按債權人同意
    債務人分期或延期清償債務，只需意思表示合致即可，非必
    以書面為要件，被上訴人既未能舉證證明均威公司與被上訴
    人間有分期或延期清償須載於書面之約定，自難以被上訴人
    未與均威公司簽訂協議書為由，即認均威公司與被上訴人不
    成立分期清償。且依辛○○所述上開情形，保證人拒絕蓋章
    在先，辛○○報送總行在後，即總行係在無保證人簽章下批
    准上開分期清償條件，而辛○○亦稱會降低利率是因均威公
    司提出清償計劃書，每月又匯25萬元等情，姑不論被上訴人
    是否同意均威公司還款計劃書所載全部內容，至少其同意均
    威公司之債務得以上述方式分期清償，洵堪認定。雖上開另
    案確定判決認為兩造間並無分期清償之合意，惟據辛○○再
    於本院審理中所稱乃依據總行批示條件收取均威公司每月還
    款25萬元，利息降低為4％一節，並綜合其他事證，因而為
    上開認定，尚不受另案確定判決之拘束。
（三）上訴人是否已終止保證契約？應否負保證責任？
  1.上訴人復抗辯：系爭還款計劃書所列債務與上訴人等原保證
    之債務相同，上訴人拒絕就該債務再行保證並請庚○○轉知
    被上訴人其拒絕保證之意旨，自應認上訴人已依民法第754
    條終止系爭保證契約，依民法第754條第2項之規定，上訴人
    就均威公司對上訴人所負債務，僅以終止保證契約之通知到
    達被上訴人前者為限，負擔保證責任云云，並舉證人庚○○
    為證。惟查，證人辛○○於本院證稱庚○○有告訴其保證人
    不蓋章，惟並沒有提到保證人不願繼續保證（本院卷2第24
    頁）。而清償計劃書係由上訴人乙○○代表均威公司提出而
    與被上訴人洽商，於提出洽商前，被上訴人已發動強制執行
    保全程序，有前揭處理逾期放款申請書可憑，則於系爭債務
    未獲具體清償前，如上訴人明確表明其欲終止連帶保證，忠
    興分行必將立即發動本案強制執行程序而為追索，殊不可能
    於送請總行批核之申請書中記載目前對保證人假扣押之情形
    ，而將均威公司之清償計畫送請總行批核。又上訴人於均威
    公司提出還款計劃書後，仍續與被上訴人協商解除假扣押之
    清償條件，復經辛○○證述無訛，更足證上訴人從未為終止
    保證之表示，否則上訴人焉可能願意代均威公司清償債務。
    上訴人於本審亦表示：「不知使用『終止』二字表明不再續
    保，即係終止最高限額保證契約之意。」等語（見本院卷1
    第148頁），係自認其等未向被上訴人明示終止保證。再者
    ，按終止保證如合法，應會發生使保證法律關係向後消滅之
    效果，如此重要之權利義務變更，通常均以書面為之，上訴
    人既未能以書面證明，上訴人尚難以「未於還款計劃書簽名
    即為終止保證意思表示」為由，即推論其等已為終止系爭保
    證之意思表示。又證人庚○○於本院雖證稱：「我拿還款計
    畫給連帶保證人簽時，他們都拒為保證，我有轉知華南銀行
    」、「當我拿還款計畫書給保證人時，他們已經知道被假扣
    押，所以拒絕當保證人」、「保證人說不可能再當均威公司
    保證人」等語（見本院卷1第198頁、本院卷3第12頁），惟
    其曾係均威公司之受雇人，證言難免偏頗，是否屬實誠屬可
    疑，且參其自陳「沒有問是否就以後發生的債務才不保證」
    ，顯然對於保證人之真意猶不明瞭，何況還款計劃書僅係就
    均威公司原積欠債務提出分期清償之計劃，並非成立新債務
    ，保證人拒絕簽名，至多僅能認為其等拒絕保證均威公司必
    將照還款計畫履行而已，即不保證均威公司必按清償計劃清
    償債務，尚難認定拒簽即為終止保證契約之通知，是上訴人
    辯稱：不保證還款計劃即係終止連帶保證契約之意思表示云
    云，並不可採。
  2.上訴人主張被上訴人既同意將均威公司原欠被上訴人之債務
    ，更改為單筆債務，由被上訴人於91年12月20日以借新還舊
    之方式處理，則均威公司原欠被上訴人之債務業因清償而消
    滅，若非借新還舊，被上訴人何須將本金與利息，分別以貸
    入、借出的方式製作傳票而將帳戶歸零，則上訴人之保證責
    任已消滅云云，並提出均威公司存摺、被上訴人存款往來明
    細表、傳票為證（本院卷1第139、140頁、本院卷3上證15）
    被上訴人則否認之，並主張依財政部規定，逾期借款到期後
    須於3個月內轉入催收款項繼續追償，均威公司於91年10月
    間逾期未清償，故被上訴人將均威公司之透支借款轉入催收
    款項等語，並提出91年12月20日轉帳收入傳票及支出傳票四
    張為證，查被上訴人總行於91年12月批准分期攤還時，即同
    時批示應依規轉列催收款項，有被上訴人處理逾期放款申請
    書可憑，被上訴人因此將6,276,400元、31,266元轉入催收
    款項之科目，亦有上開轉帳收入、支出傳票足憑，故難遽認
    均威公司與被上訴人間之債務有借新還舊情形。
  3.按未定有期間之最高限額保證契約，在未經保證人依民法第
    754條規定終止前，於約定範圍內所生之債務均為該保證契
    約效力所及，故已發生之債務縱因清償或其他事由而消滅，
    該保證契約依然有效，嗣後所生之債務，於不逾最高限額範
    圍內，保證人仍應負保證責任，是以債權人就定有期間之主
    債務，未經保證人同意，即允許主債務人延期清償時，因經
    延期後之主債務，在約定之最高限額內仍為該保證契約效力
    所及，保證人自不得依民法第755條規定免負保證責任。依
    兩造保證書約定，保證人以3000萬元為限額，就均威公司例
    示之一切債務負連帶清償責任，乃最高限額保證契約，復未
    定期間，而上訴人並未合法終止保證契約，詳如上述，則被
    上訴人允許均威公司分期清償，猶在該契約有效期間內，上
    訴人仍應負保證責任。且上訴人所指授信約定書第13條：「
    立約人所保證之債務，如貴行允許主債務人延期清償或分期
    清償時，應即以書面通知立約人，立約人同意於貴行書面通
    知到達或視為到達時，仍續負全部債務之保證責任」，於同
    條註記為個別商議條款，而於第17條個別商議條款約定中，
    亦無該條之記載，上訴人所稱被上訴人允許均威公司延期、
    分期清償時，並未以書面通知保證人即上訴人甲○○、己○
    ○、丙○○○，亦未得其同意，其等自應免除保證責任云云
    ，揆諸上開說明，自不足採。
  (五)上訴人應負連帶保證責任範圍若干？
  1.上訴人主張91年11月14日清償550萬元，91年11月22日匯款
    50萬元，合計清償600萬元，惟被上訴人僅記載550萬元云云
    ，並提出存摺為證（本院卷2第21頁），此為被上訴人所否
    認，並稱上訴人係於91年11月14日清償500萬元，同年11月
    22日再清償50萬元。查忠興分行91年11月14日現金收入傳票
    就均威公司清償款係記載500萬元（本院卷2第144頁），且
    依其91年12月之處理逾期放款申請書亦係記載償還550萬元
    ，上訴人前亦向本院具狀陳稱：均威公司於獲知保證人之不
    動產被查封後，乃立即償還500萬元，被上訴人與上訴人達
    成協議，均威公司再還50萬元連同前日已償還之500萬元，
    合計550萬元，先解除假扣押等語（本院卷1第99頁），嗣後
    卻翻異前詞，雖其所提存摺確於14日提領550萬元，證人庚
    ○○證稱其陪同乙○○去銀行領取幾百萬元，領完錢之後就
    直接忠興分行還錢等語，惟對於提領之確切金額及領到錢是
    否全數交給被上訴人則稱不記得（本院卷3第11頁背面），
    故難證明均威公司於該日係清償550萬元，況被上訴人為銀
    行業，其每日收支均會當日清點核對，收支倘有不符，必早
    已查覺，而兩造及均威公司就相關債務爭訟已久，倘被上訴
    人果有錯帳，短記清償金額，上訴人豈會至本審始發現，故
    其此部分主張尚無可採。
  2.被上訴人主張均威公司猶積欠其信用狀墊款美金82,474.56
    元及附表所示之利息、違約金，上訴人就其沖銷方式並不爭
    執，而被上訴人前固曾同意均威公司分期清償並調降利率，
    惟以其批示，應係指：如均威公司每月得清償本息25萬元以
    上，同意降低年息為4％，如均威公司未依約履行，則依原
    來債權債務關係，依法發動強制執行程序追償。則均威公司
    嗣後自92年下旬，既未依約定清償，被上訴人主張上訴人應
    就均威公司積欠被上訴人之借款債務及依附表所示利息、違
    約金，負連帶清償責任，應屬有據。
四、綜上所述，被上訴人依連帶保證契約之法律關係，請求上訴
    人連帶給付美金82,474.56元，及按附表所示之利息及違約
    金，為有理由，應予准許。原審為被上訴人該部分勝訴之判
    決，並無違誤。上訴意旨指摘原判決該部分不當，求予廢棄
    改判，為無理由，應予駁回。
五、本件事證已臻明確，兩造其餘陳述，無礙本院判斷，爰不再
    一一論述，上訴人聲請訊問證人王宗儀、曾孝賢證明均威公
    司當時有資力，但不願與被上訴人往來，即無訊問之必要，
    附此敘明。
六、據上論結，本件上訴為無理由，依民事訴訟法第449條第1項
    、第85條第2項，判決如主文。
中    華    民    國    97    年    3    月    18    日
                    民事第九庭
                        審判長法  官 黃熙嫣
                              法  官 林玲玉
                              法  官 陳玉完
正本係照原本作成。
如不服本判決，應於收受送達後20日內向本院提出上訴書狀，其
未表明上訴理由者，應於提出上訴後20日內向本院補提理由書狀
（均須按他造當事人之人數附繕本）上訴時應提出委任律師或具
有律師資格之人之委任狀；委任有律師資格者，另應附具律師資
格證書及釋明委任人與受任人有民事訴訟法第466條之1第1項但
書或第2項（詳附註）所定關係之釋明文書影本。
中    華    民    國    97    年    3     月    20    日
                              書記官 鎖瑞嶺
附註：
民事訴訟法第466條之1（第1項、第2項）：
對於第二審判決上訴，上訴人應委任律師為訴訟代理人。但上訴
人或其他法定代理人具有律師資格者，不在此限。
上訴人之配偶、三親等內之血親、二親等內之姻親，或上訴人為
法人、中央或地方機關時，其所屬專任人員具有律師資格並經法
院認為適當者，亦得為第三審訴訟代理人。


司法院資訊處製作；財團法人民間司法改革基金會備份。
